【裁判字號】    91,上更(一),894
【裁判日期】    920214
【裁判案由】    偽造文書等
【裁判全文】
臺灣高等法院刑事判決                        九十一年度上更(一)字第八九四號
    上  訴  人
    即  被  告  甲○○  男四十.
    選任辯護人  許文彬  律師
                周欣穎  律師
右上訴人因偽造文書等案件，不服臺灣臺北地方法院八十七年度訴字第一○五六號，
中華民國八十八年十一月十五日第一審判決（起訴案號：臺灣臺北地方法院檢察署八
十七年度偵字第一三○五、一一○八六號）提起上訴，判決後，經最高法院發回更審
，本院判決如左：
    主  文
原判決關於甲○○部分撤銷。
甲○○連續行使偽造私文書，足以生損害於公眾及他人，處有期徒刑壹年陸月，緩刑
參年。
    事  實
一、乙○○（已據原審判處有期徒刑一年四月，緩刑二年確定）係台北市立婦幼綜合
    醫院（下簡稱婦幼醫院，址設台北市○○街十二號）秘書室庶務組辦事員，自民
    國八十三年七月間起至八十六年八月間止，負責辦理該院消耗性醫療衛材採購等
    業務，為依法令從事公務之人員。甲○○係東彰企業股份有限公司（下稱東彰公
    司，址設台北市○○○路○段二一０巷十九之一號）實際負責人（登記負責人為
    張家福），亦為佳星衛材股份有限公司（下稱佳星衛材公司）負責人，其叔父張
    權印（已據原審判決無罪確定）則為東印企業股份有限公司（下稱東印公司，址
    設彰化縣和美鎮○○路一二一號）負責人。張權印早年與甲○○之父張登章（即
    張權印之兄）有業務合作關係，留有東印公司之橢圓形印章及張權印印章在張登
    章處，嗣張家福為配合乙○○辦理之沖洗棉棒等採購作業得以順利由東彰公司承
    購，除提出東彰公司、佳星衛材公司等公司之估價單外，並另起基於行使偽造私
    文書之概括犯意，於附表所示之時間，先後多次在前址東彰公司內，虛偽製作如
    附表所載品名、規格、數量及金額之估價單，盜取前揭留存在張登章處之東印公
    司及張權印之印章，持以蓋用為印文於其上，偽造如附表所示東印公司名義之估
    價單，再持以交付給乙○○作為比價之用而行使之，均足以生損害於婦幼醫院辦
    理採購作業稽核之正確性及東印公司、張權印本人。
二、案經法務部調查局台北市調查處（下稱市調處）移送臺灣台北地方法院檢察署檢
    察官偵查起訴。
    理  由
一、上訴人即被告甲○○供承有於前揭時地，使用東印公司及該公司負責人張權印之
    印章據以製作如附表所示東印公司名義之估價單，再交付乙○○等事實，並有東
    印公司橢圓形印章扣案，及如附表所示之估價單共二十四張在卷足佐（見本院上
    更一卷第五十至七十三頁）。惟否認有何偽造文書犯行，辯稱：張權印在東印公
    司成立之初，為求業務方便，將空白之估價單及印章交給其父張登章，授權張登
    章對外報價使用，張登章再交與伊使用，東印公司亦可作衛生器材之織造及內外
    銷，伊係基於張權印之間接、概括授權而製作估價單，不能謂無製作權，又縱張
    權印未直接授權，惟伊乃本於信賴其父之授權，主觀上無不法製作之故意，自不
    構成偽造文書罪云云。
二、惟查，上訴人在市調處詢問及原審調查時，即已供稱張權印不知其以東印公司之
    估價單參與比價，因東印公司曾參加布類投標而留下許多空白估價單，其便趁機
    利用，為湊足比價廠商家數，私自取用乃叔張權印東印公司之估價單給婦幼醫院
    乙○○虛偽比價，扣押之東印公司印章是用來蓋估價單之用，是以前留下的，伊
    知道東印公司係經營織布業務，提出估價單未告知張權印等語不移（見一三０五
    號偵查卷第一四三、一四四頁，原審卷第四十五頁反面）。已判決無罪確定之共
    同被告張權印供稱其不知估價單之事，東印公司早由其子張文通負責；復以書狀
    陳稱東印公司之估價單及印章，應係公司成立不久時，因與上訴人之父張登章有
    業務合作而交給張登章使用，近年來東印公司之經營已以棉布織造加工為主，少
    與張登章之公司合作等情（見原審卷第四十四頁反面、第五十一頁）。證人張文
    通亦證稱東印公司自七十四年起已由其負責，公司不再生產衛生棉棒，而以織布
    為主等語（見原審卷第四十五頁），此核與東印公司之經濟部工廠登記證載明其
    主要產品為「棉布、化織布」相符，有七十三年十二月二十一日經濟部工廠登記
    證影本足憑（見原審卷第五十五頁）。依此，則張權印僅止於多年前東印公司仍
    生產棉棒時，授權張登章使用印章等物，而未授權上訴人使用，上訴人主觀上亦
    知東印公司已未生產棉棒，且早已由張文通經營，亦未授權其使用，卻於多年後
    之八十三年間起以東印公司及張權印名義製作如附表所示虛偽之估價單持以使用
    ，足見上訴人係於張權印、張文通不知情之情形下盜用東印公司、張權印之印章
    而偽造東印公司名義之報價單持以行使，已屬灼然。辯護意旨指張權印概括授權
    張登章使用東印公司印章持以對外報價使用，上訴人所營之東彰公司既係繼承父
    業，承接張登章所交付之東印公司印章等物，有民法上「複代理」之法律關係，
    執以為上訴人有權使用東印公司印章之依據，自無足取。至於張權印在偵查中雖
    曾以證人身份供稱其有同意上訴人使用東印公司估價單，印章也有交給上訴人云
    云（見第一三０五號偵查卷第一五七頁反面），然此既與上開事實不相適合，且
    當時是在張權印被列為被告之前所為之供述，顯係配合上訴人故為開脫之詞，自
    不足資為有利於上訴人之論據，所辯上情要屬卸飾之詞，不足採信。又上訴人係
    為配合乙○○辦理之沖洗棉棒等採購作業得以順利由東彰公司承購，而提出上開
    估價單作為比價之用，已據上訴人及證人乙○○供證一致（見第一三○五號偵查
    卷第一三四頁反面、第一四二頁反面），上訴人及乙○○在本院翻稱估價單只是
    供作參考，作形式上之審查而已，並非用以比價之用；辯護意旨並執此作為上訴
    人所為並不足生損害於婦幼醫院辦理採購作業稽核之正確，亦無足取。事證明確
    ，上訴人之犯行，應堪認定。
三、上訴人盜取東印公司及張權印之印章持以蓋為印文，偽造如附表所示東印公司名
    義之估價單，持交給乙○○作為比價之用，於其內容有所主張，當屬行使，對於
    婦幼醫院辦理採購作業稽核之正確性及東印公司、張權印本人之權益，自足以生
    損害無疑，核其所為，係犯刑法第二百十六條之行使第二百十條之偽造私文書罪
    ，取印章持以蓋用當然產生該印章之印文，祇成立盜用印章罪，盜用印章為偽
    造私文書之部分行為，偽造私文書後持以行使，偽造之低度行為為行使之高度行
    為所吸收，均不另論罪。上訴人在附表編號1、2及6、7所示之時間，於密切接近
    之時地偽造東印公司估價單各二張持以行使，侵害同一之法益，在時間差距上難
    以分開，在刑法評價上，以視為各個舉動之接續施行，合為包括之一行為予以評
    價，較為合理，屬接續犯而為包括之一罪。先後多次行使偽造私文書犯行，時間
    緊接，罪名與構成要件相同，顯係基於概括犯意而為，應依連續犯規定以一罪論
    ，並加重其刑。原審就此部分據以論科，雖非無見。然查，原判決未明白認定上
    訴人所偽造之估價單時間、張數及其內容，並將估價單誤為報價單，已有未合，
    就起訴書所載上訴人並提出福文雄工業股份有限公司（下稱福文雄公司）之估價
    單，涉犯行使偽造私文書罪嫌之犯罪事實，漏未審判，亦未說明不予裁判之理由
    ，有已受請求之事項未為判決之違法。上訴意旨仍執前詞，否認犯罪，雖非可採
    ，惟原判決關此部分既有可議，即屬無可維持，應予撤銷改判。爰審酌上訴人僅
    係為配合乙○○採購作業之要求提供多家廠商之估價單而出此下策，本身並未圖
    得其他非法利益之犯罪動機、目的，惡性尚非深重，及其素行、犯罪後之態度等
    一切情狀，量處有期徒刑一年六月。上訴人未曾受有期徒刑以上刑之宣告，有臺
    灣高等法院檢察署刑案紀錄簡覆表可徵（見本院上訴卷第三十頁），其因失慮而
    初次犯罪，情節尚非嚴重，經此起訴審判後，已知錯誤而改正其參加採購作業之
    方法，嗣後應知警惕，當無再犯之虞，本院因認對其所宣告之刑，以暫不執行為
    適當，爰併予宣告緩刑三年，以勵自新。扣案之東印公司印章及張權印之印章，
    偽造之東印公司名義估價單已因行使而交與婦幼醫院，均非上訴人所有，其上東
    印公司、張權印之印文則係因用印章所產生，並非偽造之印文，均與沒收規定
    不侔，自不得宣告沒收，併予敘明。。
四、公訴意旨另認：上訴人自八十三年七月間起至八十六年八月間止，為配合乙○○
    上開採購業務由東彰公司承包，除提供東彰公司之估價單，並提供佳星公司及業
    於七十四年間撤銷公司登記之福文雄公司（登記負責人為張家福），以及東印公
    司等三家公司之估價單（如附表所示東印公司之估價單除外），供乙○○虛偽比
    價之用，致東彰公司均以虛偽比價後最低價即每包新台幣 (下同)四‧二元之價
    格承包，乙○○則將此不實事項登載於其職務上所掌之「藥品材料物品請購單」
    ，並據以審核辦理採購，總計採購金額約四十五萬元，足以生損害於台北市立婦
    幼醫院辦理物品採購之正確性。因認上訴人此部分涉犯行使偽造私文書、公務員
    登載不實罪嫌及公司法第十九條第二項、第一項與公平交易法第三十五條之罪嫌
    。經查：
（一）上訴人除於附表所示自八十三年八月十日起至八十五年十一月十四日止，以前
      開方式偽造東印公司之估價單持以行使外，卷查並無起訴書所指自八十三年七
      月間起至同年八月九日，及八十五年十一月十五日起至八十六年八月間止偽造
      東印公司之估價單持以行使之情事，此有扣案之估價單可參，並經本院調取核
      對無訛。
（二）上訴人係福文雄公司與東影公司之實際負責人，掌理公司業務，持有該二公司
      之印章等情，此迭據其供明（見第一三○五號偵查卷第十八頁反面、第二十一
      頁反面、原審卷第四十四頁、本院上更一卷第九十七頁）。又福文雄公司與東
      影公司登記之負責人均為上訴人之兄張家福，皆設址於台北市○○○路○段二
      一０巷十九之一號，此有該兩公司之登記事項卡影本等資料足佐（見八十六年
      聲字第一六七三號卷第六至八頁、本院上更一卷第一一七、一一八頁）。依上
      開兩公司設立登記及上訴人實際負責業務，並以東影公司實際負責人身份提供
      估價單給乙○○等情形，則上訴人所稱其係福文雄公司實際負責人，而提供該
      公司之估價單，應可採信。雖福文雄公司業經經濟部七十四年二月十七日經（
      七四）商校字第二四九七○號函命令解散，並經臺北市政府七十四年四月三十
      日建一字第○○一八八三七五號函撤銷公司登記，但該公司迄未踐行清算程序
      ，此有臺北市政府九一年十一月十九日府建商字第○九一六八○五五三號函送
      之福文雄公司登記案卷可參，及影印自該登記案卷之相關資料存卷，暨據臺灣
      臺北地方法院九十一年十一月二十七日北錦民科日字第一○二二六號函復本院
      綦詳（見本院上更一卷第二十六、九十一、九十二頁）。按公司法第十九條第
      二項之罪，以未經設立登記，而以公司名義經營業務或為其他法律行為為成立
      要件，亦即該罪係處罰未經設立登記而使用公司名稱之行為，並非處罰不當之
      營業行為。公司經主管機關命令解散撤銷登記後，仍須經清算程序人格始屬消
      滅。福文雄公司雖經解散撤銷登記，既未行清算程序，其法人地位尚非當然消
      滅，上訴人為福文雄公司股東，且為該公司之實際負責人，則其以該公司名義
      出具估價單之行為，自非無權製作，所為亦與公司法第十九條第二項之罪之構
      成要件不該當。
（三）上訴人僅係配合乙○○之作業要求，於提出東彰公司之估價單時，同時提出其
      他二家廠商之估價單予乙○○，至於乙○○收受該等估價單後如何實際作業？
      有無登載行為？此純屬乙○○之內部作業程序，卷查並無其二人就此部分有何
      犯意聯絡或行為分擔之積極事證，殊難僅憑乙○○之內部作業程序即遽以推測
      上訴人有與之共犯刑法第二百十三條之罪之情事。
（四）公平交易法第三十五條原規定違反同法第十條、第十四條、第二十條或第二十
      三條第一項規定者，處行為人三年以下有期徒刑、拘役或科或併科新台幣一百
      萬元以下罰金。上訴人行為後，該條文於八十八年二月三日經修正公布，改列
      為同法第三十五條第一項，變更為行為人違反同法第十條、第十四條、第二十
      條第一項規定，須經中央主管機關依同法第四十一條規定限期命其停止、改正
      其行為或採取必要更正措施，而逾期未停止、改正其行為或未採取必要更正措
      施，或停止後再為相同或類似違反行為，始課以三年以下有期徒刑、拘役或科
      或併科新台幣一億元以下罰金之刑責。是上訴人犯罪後，公平交易法就違反該
      法第十四條之處罰規定已經修正，行為人如未經中央主管機關依同法第四十一
      條規定限期命其停止、改正其行為或採取必要更正措施，而逾期未停止、改正
      其行為或未採取必要更正措施，或停止後再為相同或類似違反行為，已無處罰
      規定，顯然裁判前之法律並非有利於上訴人，依刑法第二條第一項規定，應適
      用裁判時即八十八年二月三日修正公布之公平交易法。查上訴人及東影公司等
      迄未經中央主管機關依公平交易法第四十一條規定限期命其停止、改正其行為
      或採取必要更正措施，而逾期未停止、改正其行為或未採取必要更正措施，或
      停止後再為相同或類似違反行為，此經行政院公平交易委員會九十一年十二月
      十一日公法字第○九一○○一二一三一號查明函復本院在卷（見本院上更一卷
      第三十九頁）。上訴人既無有此前提要件行為，自無公平交易法第三十五條刑
      責之適用。
五..綜上所述，上訴人被訴之本部分事實，並不構成上開各罪，因公訴意旨認與前開
    起訴判罪部分，有裁判上一罪關係，不另為無罪之諭知。
據上論斷，應依刑事訴訟法第三百六十九條第一項前段、第三百六十四條、第二百九
十九條第一項前段、刑法第二百十六條、第二百十條、第五十六條、第七十四條第一
款，判決如主文。
本案經檢察官鄭龍照到庭執行職務。
中      華      民      國    九十二    年      二      月     十四     日
                              臺灣高等法院刑事第十庭
                                  審判長法  官  溫  耀  源
                                        法  官  邱  同  印
                                        法  官  吳      燦
右正本證明與原本無異。
如不服本判決應於收受送達後十日內向本院提出上訴書狀，其未敘述上訴之理由者並
得於提起上訴後十日內向本院補提理由書（均須按他造當事人之人數附繕本）。
                                        書記官  陳  靜  姿
中      華      民      國    九十二    年      二      月     十四     日
附錄：本判決論罪科刑法條：
刑法第二百十六條
行使第二百十條至第二百十五條之文書者，依偽造、變造文書或登載不實事項或使登
載不實事項之規定處斷。
刑法第二百十條
偽造、變造私文書，足以生損害於公眾或他人者，處五年以下有期徒刑。


司法院資訊處製作；財團法人民間司法改革基金會備份。
